【裁判字號】    99,台上,5308
【裁判日期】    990826
【裁判案由】    貪污
【裁判全文】
最高法院刑事判決            九十九年度台上字第五三０八號
上  訴  人  台灣高等法院高雄分院檢察署檢察官
被      告  甲○○
上列上訴人因被告貪污案件，不服台灣高等法院高雄分院中華民
國九十九年四月二十七日第二審判決（九十九年度上訴字第一三
八號，起訴案號：台灣高雄地方法院檢察署九十八年度偵字第二
四九六號），提起上訴，本院判決如下：
    主  文
原判決撤銷，發回台灣高等法院高雄分院。
    理  由
本件原判決以公訴意旨略稱：被告甲○○係緒華有限公司負責人
，商景元（經台灣台南地方法院判決無罪確定）為台灣商誠實業
股份有限公司（下稱商誠公司）負責人。民國八十一年四、五月
間，商景元欲承攬空軍後勤司令部設施處（下稱設施處）之「空
軍安翔計畫八十一年度新建二指部自動化吞吐庫機械土木工程」
，惟不符投標資格，乃透過與軍方承辦人員甚為熟稔之被告引薦
洪金富，欲借洪金富負責之城安機械工程股份有限公司（下稱城
安公司）名義投標，再勾串設施處副處長劉其君、工程謀議官陳
克斌等人（劉其君、陳克斌另案辦理）配合運作安排，並明示將
於得標後一週內給付工程款回扣。遂委由洪金富透過台灣機械股
份有限公司（下稱台機公司）業務管理師鄭榮宗（經不起訴處分
確定）商得台機公司，及其家族關係企業城洪企業有限公司（下
稱城洪公司）參與陪標，並協議商景元應將機械工程分包給洪金
富承作，被告取得PU防水工程之轉包利益，商景元須於完工後視
實際獲利狀況酌給被告報酬，及支付借牌費給城安公司。八十一
年六月初，設施處草擬招標公告時，劉其君等人為使城安公司得
標，於訂定招標廠商資格時，除依例列入「限工署曾登記立案機
械廠商」之一般規定外，另增列「曾辦理軍公機關自動倉儲系統
工程（以合約正本為憑）」之條件，報由處長莊高鐘（另案辦理
）同意後，正式簽核定案，以達綁標之目的。嗣僅城安、城洪、
台機公司領標，城洪公司因不具規定實績而資格不符，洪金富乃
以城安公司七十五年三月十四日承攬台灣省農工企業股份有限公
司嘉義機械廠（下稱台灣農工公司）「中型倉庫新建鋼架製造及
安裝工程」之契約，偽造更改為城洪公司七十二年、七十五年之
實績證明契約書影本，持以送審，另偽造「台機公司業務處開標
、議價專用章」，蓋於廠商登記表及工程標單上（洪金富所涉偽
造文書罪由原審法院另案審理中），並將鄭榮宗提供台機公司承
包中油公司「高雄小港油品倉庫自動化工程鋼架部分」之工程合
約，供作台機公司之實績證明。承辦人陳克斌審查廠商資格時，
發現城洪公司送審實績資料不實，台機公司非依招標公告規定限
由負責人或經理人到場辦理領標，併同城安公司之領標手續，均
欲由被告洽領，應判定為不合格，不准領取標單，但為幫助主標
廠商得標，仍於職務上所掌之「審查結果」欄登載為「合格」之
不實內容，使城洪、台機等公司領標得逞。八十一年六月二十六
日開標，一如預期僅城安、城洪、台機三公司參與投標，然此三
家廠商均未依規定檢附押標金之憑據，負責複審之劉其君等人仍
予掩護，任令城洪、台機公司審核過關。台機公司於開標日，自
無負責人到場，惟仍被認定雖無競標權，但具開標權，致達三家
法定開標家數，仍然開標，由最低價之城安公司取得優先減價權
，減價後以新台幣（下同）一億一千七百六十五萬元得標。得標
後一週之八十一年七月初，被告陪商景元至台南縣仁德鄉仁愛村
一０００號空軍後勤司令部營區洽辦工程簽約事宜時，被告向劉
其君表示商景元欲依約給付賄款二百三十五萬元予設施處，並央
請以後仍多關照，劉其君旋於隔日與被告電話聯繫時，告以處長
莊高鐘已在等候，隨即由被告駕車前來，以牛皮紙袋包裝約二百
三十五萬元賄款交給劉其君，劉其君再轉交給莊高鐘分配，因認
被告涉犯貪污治罪條例第十一條第三項、第一項之行賄罪嫌等情
。經審理結果，認不能證明被告犯罪，因而維持第一審諭知被告
無罪之判決，駁回檢察官在第二審之上訴。固非無見。
惟查：法院對於被告有利及不利之證據，應一律注意，詳為調查
，綜合全案證據資料，依其調查所得之一切直接、間接證據，本
於職權定其取捨，依自由心證而為事實之判斷，且此項自由判斷
職權之運用，應受客觀存在之經驗法則與論理法則之支配，非可
自由任意為之，倘將各項證據予以割裂，分別單獨觀察判斷，即
不合於論理法則。如有應調查之證據未予調查，率行判決，其判
決當然違背法令。(一)、原判決以劉其君八十七年七月二十三日在
法務部調查局高雄市調查處（下稱調查處）之陳述，因被告否認
該陳述之證據能力，被告與檢察官又未聲請詰問劉其君，無從比
較其調查處之陳述與審判中陳述有何不符，即無刑事訴訟法第一
百五十九條之二規定之適用而認無證據能力。然劉其君與陳克斌
因承辦八十年間之「空軍司令部花蓮南埔營區土木工程」（下稱
南埔工程），犯違背職務收受賄賂罪，被告亦犯行賄罪，均經原
審法院九十六年度上更(二)字第二二一號判處罪刑確定（見一審卷
第一０七至一三０頁，下稱另案），劉其君似因而於九十八年四
月二十九日被檢察署發布通緝。如果無誤，其是否有所在不明而
無法傳喚，得適用刑事訴訟法第一百五十九條之三第三款傳聞例
外之情形？原審未予究明，逕認劉其君八十七年七月二十三日之
調查陳述無證據能力，自有可議。(二)、卷查劉其君尚於：八十
七年九月二十九日在調查處陳稱：於開標後參與簽約期間，商景
元曾與被告共同來空軍後勤司令部營區洽談合約事宜，商景元到
陳克斌辦公室去會同檢視合約，被告則到隔壁本人辦公室聊天，
被告表示商景元有意思要打點這個，我表示我的靠山林世芳司令
將調職，我已失勢，要再請示當時主其事的處長莊高鐘，適莊高
鐘不在，被告便先行離去。嗣後我請示莊高鐘，他要我去處理收
下；隔天被告又打電話到辦公室，我說處長已經在等了，請他送
過來。電話過後商景元就開了一輛鮮紅色BMW－525型汽車直接開
到營區內我設施處外辦公室後面的車棚，我從辦公室的窗戶看到
，就到車棚去接他，他將一只牛皮紙袋裝的現鈔交給我，我再回
辦公室拿給莊高鐘前，就打開牛皮紙袋看，我判斷約二百三十五
萬元；我上揭修正送錢者係「商景元」不是「被告」，乃因為事
隔多年，我首次供述印象中係由被告與我接洽打點之事，就直接
供稱被告交錢給我，事後經我在看守所冷靜仔細回想確認後，才
作上述修正等語（見他字第六七七號卷第九五至九六頁）。八
十七年十月五日在調查處供述：因為被告和我較熟稔，之前的「
南埔工程」也是他來和我接洽行賄事宜，所以他們才會找我接洽
行賄事宜，他們找我，我則請示處長莊高鐘，受莊之指示才出面
收受該筆賄款；當時是被告與商景元兩人前來營區洽辦簽約事宜
，雖由被告與我接洽行賄事宜，隔日由商景元親自至營區交款給
我等語（見他字第六七七號卷第一０一至一０二頁）。八十七
年十月六日檢察官偵查時供稱：當時是商景元交付這二、三百萬
元，前一天是被告打電話向我說商景元要向我打點，隔天上午不
知道是被告或商景元打電話來，約在車棚見面，就由商景元親交
給我二、三百萬元等語（見他字第六七七號卷第一０八至一０九
頁）。第一審法院審理商景元涉嫌貪污案中證述：商景元要拿
給處長的錢我未打開，他們要我說我有打開，商景元確實有拿一
包東西，搖下車窗，叫我交給處長……講到被告是我講錯，我有
承認，調查局也給我做了測謊，證實我沒有說謊等語（見第一審
八十八年度訴字第一三九九號卷第三四、三七頁背面）。就被告
與商景元一起來洽談投標、訂約、行賄等事宜，得標後被告先來
電告知商景元要交付賄款，第二天即由商景元親自開車送來賄款
，由其收受後轉交莊高鐘之基本陳述，均相一致，並詳細說明其
於八十七年七月二十三日在調查處供述「被告開車送來賄款」係
記憶錯誤之緣由、經過。所云如果無訛，能否謂被告與商景元就
行賄犯行無犯意聯絡或行為分擔？即非無疑。原判決就上揭不利
於被告之證據，未說明不能採信之理由，且非綜合全部證據資料
審酌判斷，竟割裂證據，僅執「是商景元駕車前來交付賄款」一
語，即推論被告未參與行賄行為，顯違背論理法則。(三)、原判決
認陳克斌於八十七年七月十七日偵查時陳稱：劉其君給我四十萬
元，我有收下，但我有退還被告等語（見他字第六七七號卷第二
七頁），因被告已經否認，且陳克斌另案承辦「南埔工程」發包
案，亦收受賄款四十萬元，經判處收賄罪刑確定，陳克斌上揭陳
述應係指「南埔工程」之事，非本件工程，難據為不利於被告之
證據等語（見原判決第九頁第十行以下）。查陳克斌所云賄款有
退還被告等語，固為被告所否認，但陳克斌其餘陳述，與陳克斌
在「南埔工程」收賄案之辯詞「劉其君雖於上揭時地（指八十年
九月二十四日在設施處副處長辦公室）拿四十萬元給伊，但這是
行政費用，是用在公家，並沒有收賄，也沒有洩露領標廠商名單
」等語，其內容及時間均不相同（見上揭另案判決書）。又依調
查處（八七）高市肅機字第八七００二五八０二一號函、陳克斌
之調查筆錄、高雄地方法院檢察署報到單、訊問筆錄所示，陳克
斌全就本件工程發包及審查過程等受詢問。且劉其君供述：因為
被告和我較熟稔，之前的「南埔工程」也是他來和我接洽行賄事
宜，所以他們才會找我接洽行賄事宜等語，陳克斌似無將本件收
賄錯置為「南埔工程」收賄之情。原審未憑任何證據，自行推論
陳克斌上揭不利於被告之證言係將另案情節誤為本案，其採證難
謂合法，並有理由不備、矛盾之違失。(四)、依卷內資料所示，
、被告於調查及偵查中曾自白其與劉其君為舊識，「南埔工程」
施作期間，劉其君多次接受其不當招待，早於八十一年四、五月
間，渠等早已談妥由商景元承攬本工程，並與商景元、洪金富共
同提供限商資格條件給劉其君，作為綁標參考，投標前已與劉其
君談妥循「前例」於得標後一週交付工程款2.5％ 之賄款等語（
見他字第六七七號卷第九一頁、偵字第二六九０五號卷第三三至
三四頁）。、陳克斌於調查、偵查供稱：本工程開標之前作業
階段，劉其君向其表示已與商景元談妥承作事宜，其他廠商為陪
標，故伊於審查資格時，並未嚴格審查，招標公告及限商資格均
由劉其君代擬稿等語（見他字第六七七號卷第四至六頁）。、
商景元供稱：與劉其君、被告為舊識，承作「南埔工程」之八十
年十月至八十一年二月間，劉其君多次接受被告之不當招待，早
於八十一年四、五月間渠等即談妥由商景元承攬本工程，約定按
「南埔工程」所定比例2.5％ 交付賄賂，被告與洪金富負責處理
所有領標、投標事宜，三家投標廠商之標單均由被告與軍方接洽
後領回，劉其君依照被告之意思，在招標公告限商資格嚴格規定
實績證明條件，洪金富曾要求商景元扛下本工程行賄責任等語（
見偵字第二二五八六號卷第六至十頁）。、洪金富陳稱：城洪
公司係其家族企業，有借城安公司牌照給被告與商景元參與本件
工程投標，並收取工程款10％借牌費，城洪公司不符本工程要求
之實績條件，城安公司七十五年三月十四日承攬台灣農工公司之
工程非自動化倉儲系統工程，係一般倉庫工程等語（見他字第六
七七號卷第七至九頁）。、證人郭見盛證稱：台灣農工公司向
城安公司定作之「中型倉庫新建鋼架製造及安裝工程」是一般倉
庫工程，非自動輸送系統工程，卷內實績資料顯屬偽造等語（見
他字第六七七號卷第八三至八四頁），並有真正之承攬契約與偽
造之承攬契約在卷可稽（見他字第六七七號卷第十至二二頁）。
、鄭榮宗證稱：廠商登記表及工程標單上鄭榮宗印文「台機公
司業務處開標議價專用章」印文均屬偽造等語（見偵字第一八八
０三號卷第三、十二頁）。、莊高鐘稱劉其君沒有拿回扣給他
、未收到工程回扣等語，經測謊研判係說謊（見市調處證物卷第
二三頁）。原判決對以上不利於被告之證據，俱未說明不能採納
之理由，已嫌理由不備。且以上事證如果無誤，陳克斌、劉其君
、莊高鐘等人何故不依法審查投標資格、無視投標廠商之實績證
明係偽造或與規定不符或俱未提出押標金憑據等嚴重違法情事，
仍違法決標予城安公司？是否因被告及商景元等人與劉其君等人
有交付賄賂之合意，進而實行交付賄賂行為所致？本件實情如何
？基於公平正義之維護，自有調查釐清之必要。原審未詳加研析
，率行判決，亦有調查職責未盡之違法。上訴意旨指摘原判決不
當，非無理由，應認有撤銷發回更審之原因。
據上論結，應依刑事訴訟法第三百九十七條、第四百零一條，判
決如主文。
中    華    民    國  九十九  年    八    月  二十六  日
                      最高法院刑事第十三庭
                          審判長法官  賴  忠  星
                                法官  呂  丹  玉
                                法官  吳      燦
                                法官  蔡  名  曜
                                法官  葉  麗  霞
本件正本證明與原本無異
                                      書  記  官
中    華    民    國  九十九  年    八    月   三十   日
                                                      V

司法院資訊處製作；財團法人民間司法改革基金會備份。
